【裁判字號】    96,訴,79
【裁判日期】    970722
【裁判案由】    確認債權不存在
【裁判全文】
臺灣桃園地方法院民事判決                96年度訴字第79號
原      告  丙○○
訴訟代理人  己○○律師
被      告  乙○○○
訴訟代理人  陳威男律師
            甲○○
上列當事人間請求確認債權不存在事件，本院於民國97年6 月23
日言詞辯論終結，判決如下：
    主      文
確認兩造間就原告所有如附表一所示之房屋及其坐落之基地，於
民國八十八年五月二十一日以桃園縣中壢地政事務所八十八年壢
登字第一九六八四○號登記，以被告為抵押權人，設定本金最高
限額新台幣陸佰伍拾萬元，存續期間不定期限之抵押權，並於同
年八月二十三日變更設定為本金最高限額柒佰捌拾萬元所擔保之
債權在超過本金新台幣參佰陸拾柒萬柒仟零壹拾參元及其利息部
分之債權不存在。
原告其餘之訴駁回。
訴訟費用由被告負擔分二分之一，餘由原告負擔。
    事實及理由
壹、程序方面：
一、按法律關係之存在否不明確，致原告在私法上之地位有受侵
    害之危險，而此危險得以對於被告之確認判決除去之者，即
    得依民事訴訟法第247 條之規定提起確認之訴。本件原告主
    張伊將其所有如附表一所示門牌號碼分別為：桃園縣中壢市
    ○○街41號5 樓房屋及同縣市○○路446 巷8 之6 號房屋及
    該兩間房屋坐落之基地（以下合稱系爭兩間房地），於民國
    88 年5月21日以桃園縣中壢地政事務所88年壢登字第196840
    號登記設定本金最高限額新台幣（下同）650 萬元之抵押權
    ，嗣於同年8 月23日變更設定為本金最高限額780 萬元（下
    稱系爭抵押權）所擔保之債權不存在，惟因被告向本院聲請
    拍賣上開抵押物並經本院裁定准予強制執行，是伊因被告聲
    請強制執行，致伊於法律上應否負擔系爭抵押債務處於不安
    定狀態，伊於私法上地位有受侵害之危險，而此危險不安全
    狀態得以確認判決除去，揆諸上揭說明，原告自有即受確認
    判決之法律上利益，其提起本件確認之訴，洵屬有據。
二、次按原告於判決確定前，得撤回訴之全部或一部。但被告已
    為本案之言詞辯論者，應得其同意。訴之撤回應以書狀為之
    。但於期日，得以言詞向法院或受命法官為之，民事訴訟法
    第262 條定有明文。本件原告起訴其訴之聲明第二項係請求
    「塗銷系爭抵押權」，嗣於本院審理中撤回該項聲明（見本
    院卷第75頁），核符上開規定，自應准許。
貳、實體方面：
一、原告主張：伊於系爭抵押權設定前、後，僅向被告母女借得
    240萬元，嗣已全部清償完畢，茲詳述如下：
  (一)原告於88年間陸續向被告之女兒即訴外人甲○○借款240 萬
    元，為還款與擔保清償而簽發支票暨同額本票予甲○○，嗣
    於同年1 月間先後清償甲○○84,000元，10萬元，20萬元，
    惟甲○○仍持上開支票及本票，聲請並取得本院核發88年促
    字第15484 號確定支付命令（下稱系爭88年支付命令），其
    後又將上開240 萬元借款債權讓與被告。
  (二)嗣原告應被告要求，於88年5 月21日將伊所有附表一所示系
    爭兩間房地設定本金最高限額抵押權650 萬元予被告以供擔
    保；並於同年8 月23日變更為本金最高限額780 萬元，以供
    兩造間借款之擔保。兩造並於89年10月25日簽立分期清償協
    議書1 份，約定自88年5 月18日起迄90年7 月18日止，原告
    以每月為1 期分27期，每期匯款169,73 0元至甲○○設於原
    中國農民銀行中壢分行00 00 0000 000號之帳戶（下稱甲○○系爭農民銀行帳戶），原告並按月開立面額169,730 元之
    本票交付被告以擔保清償，被告則於原告每期清償後按月返
    還相同面額之本票，以上原告共清償4,582,710 元（169,73
    0 元×27期＝上開金額）。另原告又分別於89年5 月25日交
    付發票人為訴外人陳達賢、面額72萬元之支票1 紙予被告兌
    現；同年10月25日及93年4 月30日各還款20萬元；94年7 月
    15日還款2 萬元，同年11月29日再還款6 萬元，再加計其他
    還款金額，總計原告清償借款金額達6,082,710 元，遠逾其
    向被告所借貸金額。
  (三)原告除清償上開6,082,710 元外，另陸續交付發票日分別記
    載自88年12月20日至89年5 月25日之間，面額總計301 萬元
    之支票共25紙予被告嗣均兌現，以上合計原告共清償9,092,
    710 元（計算式：6,082,710 元＋3,010,000 元= 上開金額
    ）。惟被告仍以原告未依約清償上開借款本息為由，聲請並
    經本院核發90年促字第7350號支付命令裁定，該支付命令於
    同年4 月25日確定（下稱系爭90年度支付命令），其內容係
    ：「被告應向原告清償4,566,203 元及自支付命令送達之翌
    日起至清償日止之法定遲延利息」。
  (四)如以系爭90年度支付命令於同年3 月23日送達時為基準點，
    原告於送達日之同年3 月23日、同年4 月30日、同年5 月18
    日、同年6 月18日各清償169,730 元，同年11月24日清償17
    萬元，93年4 月30日清償20萬元，94年7 月15日清償2 萬元
    ，同年11月29日清償6 萬元，總計原告於系爭支付命令送達
    後清償總額為1,128,920 元，足證系爭抵押權所擔保之債權
    金額僅剩3,437, 283元（計算式：4,566,203 元－1,128,92
    0 元＝上開金額）。
  (五)兩造間債權債務關係於88年間成立，而系爭90年度支付命令
    雖於同年4 月25日確定，然僅確認債權額與利息起算日，並
    非以系爭90年度支付命令申請時或送達時或確定時為債權確
    定日，原告自88年7 月起至90年7 月間共償還被告900 多萬
    ，而兩造間借款金額只有240 萬元。兩造間縱尚存有借款關
    係，原告亦主張以上開清償金額抵銷被告之借款債權，經抵
    銷後兩造已無任何剩餘借款。
  (六)被告抗辯於系爭抵押權設定時，有交付發票日均為88年5 月
    18日之下列兩張支票予原告：1.支票號碼為BE0000000 、發
    票人為新竹國際商業銀行東中壢分行（現由渣打銀行金陵分
    行承接其業務）、面額為200 萬元（下稱系爭200 萬元之支
    票）；2.支票號碼為FAZ0000000、付款人及發票人均為中國
    農民銀行中壢分行（現由合作金庫壢新分行承接其業務）、
    面額為150 萬元（下稱系爭150 萬元支票）。被告抗辯其交
    付系爭兩張支票合計面額350 萬元，即為其借款予原告之金
    額（200 萬元＋150 萬元=350萬元）。然經原告核對銀行帳
    戶，並無兌領系爭兩張支票之紀錄，且系爭200 萬元、15 0
    萬元支票係分別由訴外人庚○○、丁○○所兌領，是該兩張
    支票縱有交付原告，亦無法證明被告有借款350 萬元予原告
    。
  (七)被告於95年8 月21日聲請拍賣系爭兩間房地（案號：本院95
    年度拍字第1761號拍賣抵押物事件），該拍賣卷所附面額合
    計590 萬元之兩紙本票，雖係由原告與其配偶陳君城共同簽
    發（下稱系爭拍賣卷附之兩張本票），然此係被告主張原告
    借貸240 萬元未清償，經連本帶利計算後要求原告所開立，
    是被告所計算之借款金額早已逾法定最高利率，縱原告散盡
    家產亦無法清償完畢。
  (八)綜上，原告先後清償被告之金額達9,092, 710元，已遠逾原
    告積欠被告之借款，兩造間已無任何消費借貸關係存在，被
    告持上開拍賣卷附之兩張本票及系爭抵押權設定契約向本院
    聲請拍賣抵押物，實已侵害原告之財產權，爰依法提起確認
    債權不存在之訴等語。
  (九)並聲明：請求確認兩造就原告所有附表一所示之系爭兩間房
    地所設定之本金最高限額780 萬元抵押債權不存在。
二、被告則以：
  (一)原告已自認於系爭抵押權設定前向被告女兒甲○○借款240
    萬元，甲○○就該借款，已聲請並取得系爭88年度支付命令
    裁定，並將上開240 萬元借款債權讓與被告。其後原告於系
    爭抵押權設定時，再向被告借款350 萬元，被告並交付系爭
    200 萬元、150 萬元之支票兩紙以為該350 萬元借款之交付
    。以上借款合計590 萬元（240 萬元＋350 萬元= 上開金額
    ），均未預扣利息，原告因而將系爭兩間房地設定系爭抵押
    權予被告。
  (二)被告於系爭抵押權設定時所交付面額各為200 萬元及150 萬
    元之系爭兩張支票，係由原告及其配偶陳君城簽收，業據陳
    君城證述在卷。系爭兩張支票之發票人均為銀行（俗稱現金
    票、銀行本票），其交付與現金之交付無異。系爭兩張支票
    嗣均兌現，縱非由原告持票為付款提示，惟兩造間借款關係
    ，仍屬存在。況系爭兩張支票，均係被告女婿戊○○自其原
    設於中國農民銀行中壢分行00000000000 帳戶取款，分別請
    發票人農民銀行中壢分行及新竹國際商業銀行東中壢分行所
    開立，被告空言否認，顯無可採。
  (三)系爭90年度支付命令內容為：原告應向被告清償4,566,203
    元及自支付命令送達之翌日起算之法定遲延利息。該支付命
    令已合法送達並於90年4 月25日確定，且已逾法定再審救濟
    期間，依確定支付命令之既判力，兩造間之債權債務關係，
    應以系爭90年度支付命令為基準。原告就系爭抵押權所擔保
    之債權數額，倘有清償或其他抗辯事由，亦僅能以其原因事
    實發生在支付命令確定後者為限始得主張，法院亦不得為相
    異之認定，則以90年4 月25日系爭90年度支付命令確定後，
    原告所清償經被告所承認之金額，如附表二所示共計889,19
     0元（計算式：16 9,730元＋169,730 元＋10萬元＋169,7
    30元＋20萬元＋2 萬元＋6 萬元＝上開金額）。經扣除核計
    後，被告就系爭90年支付命令所載之債權額，至少尚有3,67
     6,743元未能受償（計算式：4, 566,203元－889,190 元＝
    上開金額），原告逾此範圍所主張之清償金額，均非真正。
    因系爭抵押權未定有存續期間，是被告所餘未能受償之債權
    ，均屬系爭抵押權之擔保範圍內，原告請求確認系爭抵押債
    權不存在，顯無理由。
  (四)兩造間之借款總金額為590 萬元，而經核計原告於系爭90年
    度支付命令裁定確定前後清償之總金額亦僅為4, 800,030元
    （其中原告於該支付命令確定前清償金額為3,910,840 元；
    於該支付命令確定後清償之金額為889,190 元，兩者合計即
    為上開金額，然被告仍抗辯依支付命之既判力，法院不能就
    支付命令裁定所確定之事實為相反之認定），足見原告顯然
    尚未全數清償兩造間之借款本金，更遑論清償利息或遲延利
    息。再核對原告所提書證，其中國農民銀行匯款單中未加蓋
    該銀行戳記者，除附表二所載被告所承認之部分外，其餘均
    無法證明原告確有還款之事實，被告均予否認。另原告主張
    被告返還面額為169,730 元之本票數紙，然各該本票均係原
    告單方所簽立，倘其中確有部分本票係因歷來還款，而由被
    告逐次返還予原告者，亦無法證明各該本票所對應之實際還
    款日期，且有部分與被告承認之還款帳項有重複扣除者，殊
    不足採。
  (五)綜上，系爭抵押權既為擔保已發生及將來可能發生之債權而
    設，而兩造間不僅仍有未能受償之擔保債權，其利息（或遲
    延利息）均仍持續累積，倘其總金額在最高限額780 萬元之
    內，亦同屬系爭抵押權所擔保之債權範圍，且因系爭抵押權
    存續期間乃「不定期限」，其所擔保之抵押債權本息在最高
    限額內，自將無限期擴張，從而，原告求為確認系爭最高限
    額780 萬元抵押債權不存在，顯無理由。
  (六)並答辯聲明：原告之訴駁回。
三、兩造不爭執之事項【(一)至(九)部分，見本院卷二第106 頁至第
    107 頁】
  (一)原告於系爭抵押權設定前向訴外人甲○○借款240 萬元，甲○○已將上開240 萬元借款債權讓與被告，並依法通知原告
    在案。
  (二)原告於88年5 月21日將其所有系爭兩間房地設定最高限額抵
    押650 萬元予被告，訴外人陳君城為債務人，原告為連帶債
    務人兼義務人，該抵押權存續期間為不定期。
  (三)兩造於88年8 月23日將系爭抵押權設定變更為本金最高限額
    780 萬元，其餘約定登記事項均未變更（見本院卷一第225
    頁至233頁）。
  (四)系爭200 萬元支票經訴外人庚○○向渣打銀行內壢分行提示
    兌現；系爭150 萬元之支票，經訴外人丁○○向上開銀行提
    示兌現。
  (五)被告執有原告與訴外人陳君城為共同發票人，發票日均為88
    年5 月21日、面額各為500 萬元及90萬元之本票兩張（合計
    面額為590 萬元，即拍賣卷所附之兩張本票）。
  (六)原告自88年1 月14日至94年間，曾由原告或由訴外人陳君城
    以匯款或交付現金方式予被告之指定代理人甲○○或戊○○
    ，用以清償本件部分借款金額。
  (七)系爭90年度支付命令裁定於90年3 月23日送達原告，並於同
    年4 月25日確定。
  (八)系爭90年度支付命令裁定與兩造間就本件消費借貸關係，係
    屬同一事實。
  (九)兩造同意本院援用被告所提出被附表二（見本院卷二第46頁
    至第54頁所列原告清償金額明細表）為認定基礎之一。
  (十)兩造間（借款債權）之利息依年息百分之5 計算（見本院卷
    一第193 頁）。
四、兩造爭執事項及本院判斷
    原告主張伊就系爭抵押權所擔保之債權已全部清償，請求確
    認債權不存在等語，此為被告所否認，並以前詞置辯。依歷
    次筆錄及兩造攻擊、防禦方法，綜合兩造爭執事項及本院應
    予審究者厥為：
  (一)原告向被告借款之金額，究係若干？
  1.系爭抵押權設定前：
    兩造並不爭執於系爭抵押權設定前原告向甲○○借款之金額
    為240 萬元，而甲○○已將該240 萬元借款債權讓與被告並
    依法通知原告（見本院卷一192 頁），此部分借款之事實及
    金額，應堪認定。
  2.系爭抵押權設定時，原告有無向被告借款350 萬元？
    被告抗辯伊於系爭抵押權設定時，有交付系爭面額各為200
    萬元及150 萬元（合計350 萬元）之銀行為發票人之支票兩
    張予原告，此為原告所否認，辯稱系爭兩張支票係原告交付
    予被告云云，惟查：
  (1)原告與其配偶陳君城於系爭抵押權設定當天有具名簽收系爭
    面額各為200 萬元、150 萬元（合計350 萬元）支票之事實
    ，業據證人陳君城於本院審理中證述明確（見本院卷一第32
    5 頁）；且系爭兩張支票上確有原告及陳君城之簽名（見本
    院卷一第33 8頁），是證人之證言與書證互核相符，且陳君
    城為原告之配偶，應無故為不利原告證述之必要，是其證言
    應堪採信。足證被告確有於系爭抵押權設定當日交付系爭兩
    張支票予原告，而系爭兩張支票之發票人均為銀行（俗稱現
    金票），於票據交易實務上，其交付等同於現金之交付，合
    先敘明。
  (2)原告雖辯稱系爭兩張支票非由其所提示，（縱有收受該兩張
    支票）亦不能證明被告有借款350 萬元予原告云云，惟經本
    院依被告聲請向渣打銀行內壢分行函查，據該行函覆稱：系
    爭15 0萬元之支票，其提示人為丁○○；系爭200 萬元之支
    票其提示人為庚○○，有上開銀行97年4 月8 日渣打商銀內
    壢字第82-1號函在卷可稽（見本院卷二第65頁）；而證人蔡
    承展（原名庚○○）於本院審理中復證稱：系爭200 萬元支
    票係丁○○交付予伊，伊軋入其戶頭兌現；伊與丁○○合夥
    開建設公司；丁○○係原告與陳君城之朋友等語（見本院卷
    二第98頁），是系爭兩張支票係分別由丁○○與庚○○兌現
    之事實，應堪認定。斟酌上開面額各為200 萬元、150 萬元
    之系爭兩張支票之交付既等同於現金之交付，則無論系爭兩
    張支票係原告於簽收後直接交付丁○○、庚○○二人，或係
    由丁○○、庚○○輾轉自他人取得後再兌領，均無礙於被告
    有借款350 萬元予原告之事實。是原告此部分所辯，無足採
    信。
  (3)綜上，被告於系爭抵押權設定前後共計借款590 萬元予原告
    之事實，應堪認定（抵押權設定前240 萬元＋抵押權設定時
    借款350 萬元= 上開金額），原告主張伊僅向被告借款240
    萬元云云，顯與事實不符，殊無足採。
  (二)系爭90年度支付命令效力為何？
  1.按確定之支付命令與確定判決有同一之效力，凡確定判決所
    能生之既判力及執行力，支付命令皆得有之，當事人不得就
    該法律關係更行起訴。而確定判決所生之既判力，除當事人
    就確定終局判決經裁判之訴訟標的法律關係，不得更行起訴
    或為相反之主張外，法院亦不得為與確定判決意旨相反之裁
    判。否則將使同一紛爭再燃，即無以維持法之安定，及保障
    當事人權利、維護私法秩序，無法達成裁判之強制性、終局
    性解決紛爭之目的，最高法院93年台上字第1432號判決意旨
    闡釋明確。
  2.原告雖主張伊於系爭90年度支付命令確定「前」、「後」共
    清償被告借款金額計9,092, 710元，遠逾其向被告借款之金
    額，是兩造間債權債務關係已不存在云云，惟系爭抵押權設
    定時原告向被告之借款金額合計固為590 萬元，已如前述，
    然被告於90年間以原告未依約清償上開借款本息為由，聲請
    本院核發系爭90年度支付命令裁定嗣並確定，有該支付命令
    裁定及確定證明書各1 份在卷供核（見本院卷一第143 、14
    4 頁），依上開最高法院判決見解，原告主張其於支付命令
    確定「前」已清償之金額，縱令屬實，亦因支付命令之確定
    裁定有既判力，而不得為相反之主張，本院亦不得為相反之
    判斷。從而，原告主張其所清償之金額中發生於系爭支付命
    令裁定確定「前」者，均非可採。至於兩造間於系爭90年度
    支付命令確定「後」其借款餘額若干，仍應以系爭90年度支
    付命令所確認之內容即：原告應向被告清償4,566,203 元及
    自支付命令送達之翌日起算至清償日止之法定遲延利息為認
    定基礎，再扣除原告於該支付命令確定後其所清償之金額，
    核計兩造間剩餘借款金額為何。
  (三)兩造於系爭90年度支付命令確定後，其清償金額若干。
    經本院協商，兩造於本院審理中核對原告主張之「清償」金
    額後，同意本院援引被告所提出97年2 月25日答辯(六)及聲請
    調查證據狀所附被附表二（見本院卷二第46頁至第54頁）所
    列之原告清償金額明細表為本院認定事實之基礎之一【見上
    開不爭執事項(九)】。而就原告主張其於系爭90年度支付命令
    確定「後」所清償之金額，本院審認如下：
  1.附表二編號1.3.5.7.8.9.10.部分共計889, 190元（計算式：
    16 9,730元＋169,730 元＋10萬元＋169,7 30元＋20萬元＋
    2 萬元＋6 萬元＝上開金額）。上開清償金額均為被告所不
    爭執【按附表二上開各編號之金額，雖有部分係由原告清償
    予被告女兒甲○○或其女婿戊○○，然被告訴訟代理人於本
    院審理中業已自認渠等二人有代被告收領清償借款之權（見
    本院卷二第105 頁）】，是原告主張其於系爭90年度支付命
    令裁定確定「後」清償計889,190 元之事實，足堪採信。其
    逾此部分之主張，洵無足採。
  2.至於原告主張另已清償附表二編號2.4.6.所示之三筆金額，
    則為被告所否認。審酌：
  (1)原告主張伊於90年6 月18日已清償附表二編號4.之169,730
    元金額云云，惟本院依原告聲請向合作金庫壢新分行（承受
    原中國農民銀行中壢分行之業務）調得原告所稱匯至甲○○
    設於該行之系爭帳戶及其於88年5 月1 日至90年7 月31日間
    之交易往來明細表，經核對結果該帳戶於90年6 月18日並無
    169,730 元金額之匯款，有上開分行96年11月21日合金壢新
    字第0960 0053 54號函及所附之交易往來明細表在卷可稽（
    見本院卷一第242 頁－251 頁），是原告此部分主張，即難
    採信。
  (2)原告另主張已清償附表二編號2.6.金額各為169,730 元之兩
    筆金額，經兩造核對後，此兩筆金額與原告所主張附表二編
    號3.7.之兩筆金額重覆列計，為原告所不爭執，是原告主張
    此兩筆清償金額，亦無可採。
  (四)原告可否以其於系爭90年度支付命令裁定「前」清償之金額
    主張抵銷：
    原告復主張以其於系爭90年支付命令裁定確定「前」清償之
    金額與系爭支付命令裁定所確認之金額相抵銷云云，惟民法
    第334 條所稱之「抵銷」係兩人互負債務，而其給付種類相
    同，並均屆清償期，始合於該條所稱之抵銷之要件。然依原
    告所主張其於系爭90年度支付命令裁定確定前清償之金額，
    縱令屬實，亦係原告單方對被告積欠借款所為之「清償行為
    」，而非兩造互負債務所為之抵銷，是原告此部分之主張，
    顯與抵銷要件不符，委無可採。至於，原告是否可對系爭90
    年度支付命令另行依法提起再審之訴或為其他請求，要屬另
    一問題，均非本件所得審究。
  (五)系爭抵押權所擔保之債權何時確定？所擔保之債權範圍為何
    ？
  1.依新修正於96年9 月28日施行之民法物權編第881 條之12第
    1 項第5 款規定：「最高限額抵押權所擔保之原債權。除本
    節另有規定外。因下列事由之一而確定．．．。五、最高限
    額抵押權人聲請裁定拍賣抵押物者．．．。」；又最高限額
    抵押權所擔保之原債權，未約定確定之期日者，抵押人或抵
    押權人得隨時請求確定其所擔保之原債權。前項情形，除抵
    押人與抵押權人另有約定外，自請求之日起，經15日為其確
    定期日，為民法第881 條之15所明定。上開新修正條文規定
    ，依民法物權編施行法第17條規定，於修正施行前之最高限
    額抵押權，亦得溯及適用。
  2.經查，被告於95年8 月21日聲請本院裁定拍賣系爭兩間房地
    ，而本院係於同年9 月12日裁定准予拍賣抵押物，業據本院
    依職權調取上開拍賣卷證查核無訛（見本院95年拍字第1761
    號拍賣卷第3 頁、第26頁），揆諸上揭規定，系爭抵押權所
    擔保之原債權於95年8 月21日被告聲請拍賣抵押物時再加計
    15日，即告確定。
  3.又系爭抵押權擔保範圍為何。經核，系爭抵押權設定契約書
    所載，其擔保之本金債權為780 萬元，而其利息及遲延利息
    欄分別記載：「依照各個債務契約所約定之利率計算」；違
    約金欄記載：「依照各個債務契約所約定」等語，有系爭抵
    押權原設定契約及變更登記設定契約在卷足憑（見本院卷一
    第17頁至23頁；第225 頁至230 頁），是系爭抵押權擔保之
    範圍，固包括利息、遲延利息及違約金在內。然依兩造之主
    張及陳述，並無證據證明兩造有何違約金之約定；職是，系
    爭抵押權於確定時，其所擔保範圍應以系爭90年度支付命令
    所確認之本金金額4,566,203 元（扣除原告清償之金額）及
    自該支付命令送達之翌日起算至清償日止之法定遲延利息在
    內，應無疑義。
  (六)系爭抵押權確定後所擔保剩餘債權及利息若干。
  1.按清償之抵充之方式有三：1.（當事人）約定抵充；2.清償
    人指定抵充（民法第321 條規定參照）；3.無約定亦無指定
    時，民法定有補充原則，是為法定抵充（即民法第322 條、
    第323 條之規定）。約定抵充，民法並無明文規定，但依契
    約自由原則，應採肯定見解，且其適用之順序優先於指定抵
    充、法定抵充。此為私法自治原則之當然解釋（邱聰智新訂
    民法債篇通則下冊第737 頁參照），實務上亦採同一見解，
    最高法院19年上字第989 號、27年上字第3270號判例意旨可
    資參照。又約定抵充並不以明示為要件，其以默示方式亦無
    不可。
  2.原告所提出之清償金額889,190 元，顯然不足以清償全部債
    務，其抵充方式究為何？本院審酌，原告及被告所提出之抵
    充方式均係：以（系爭90年度支付命令所確認之金額即4,56
    6,203 元）扣除（原告全部清償金額），即為系爭抵押權所
    擔保之剩餘債權【分別見本院卷一第140 至142 頁被告答辯
    狀；暨第153 頁至154 頁被告答辯(二)暨爭點整理狀；第196
    頁至197 頁原告補充理由(四)狀】，足徵兩造均同意以此一抵
    充方式核計系爭抵押權所擔保剩餘之債權本金及其利息至明
    。按民法第321 至第323 條規定之抵充方式，並非強行規定
    ，且當事人約定之抵充方式優先於指定抵充及法定抵充而適
    用，已如前述。準此，本院自得採用此一抵充方式，核計系
    爭抵押權所剩餘擔保借款餘額及利息（詳見附表二），而不
    採用民法第321 條至第323 之抵充方式計算。從而，系爭抵
    押權於上開時日確定時，經核計其所剩餘擔保之債額本金額
    為3,677,013 元之事實，應堪認定【計算式：4,566,203 元
    （系爭90年度支付命令所確認之本金金額）－889,19 0元（
    原告清償之總金額）=3,677,013元】。而上開剩餘借款本金
    債權之利息，則應依系爭90年度支付命令所載，自該支付命
    令送達之翌日起算至清償日止，按週年利率百分之5 計算之
    利息。至原告逾此部分之請求，殊無所據，不應准許。
五、綜上，原告請求確認兩造間就原告所有附表一所示系爭房地
    ，於88年5 月21日以桃園縣中壢地政事務所88年壢登字第19
    6840號登記，以被告為抵押權人，設定本金最高限額650 萬
    元，存續期間不定期限之抵押權，並於同年8 月23日變更設
    定為本金最高限額780 萬元所擔保之債權在超過本金3,677,
    01 3元及其利息部分之債權不存在為有理由，應予准許，其
    逾此範圍之請求，則無理由，應予駁回。
六、本件事證已臻明確，兩造其餘之主張、陳述及所提之證據資
    料，核與判決結果不生影響，爰不一一論述，附此敘明。
七、據上論結，本件原告之訴為一部有理由、一部無理由，爰依
    民事訴訟法第79條，判決如主文。
中    華    民    國    97    年    7     月    22    日
                  民事第二庭    法  官  張金柱
如對本判決上訴，須於判決送達後20日內向本院提出上訴狀。
以上正本證明與原本無異。
中    華    民    國    97    年    7     月    24    日
                                書記官  黃珮娟
附表一-原告所有系爭兩間房地明細表
┌──┬──────┬──────┬─────────┬──────────┐
│編號│房屋門牌    │原告左列房屋│房屋坐落基地及應有│系爭抵押權擔保範圍  │
│    │            │之權利範圍  │部分範圍          │                    │
├──┼──────┼──────┼─────────┼──────────┤
│ 1  │1.中壢市興平│全部        │中壢市忠福2124 地 │兩造於88年5 月21日以│
│    │  街41 號5樓│            │號（面積1331㎡，應│系爭兩間房地設定共同│
│    │2.所有權人：│            │有部分範圍1 萬分之│擔保本金最高限額650 │
│    │  原告      │            │250）             │萬元；嗣於同年8 月23│
│    │            │            │                  │日變更設定本金最高限│
│    │            │            │                  │額780 萬元          │
├──┼──────┼──────┼─────────┼──────────┤
│ 2  │1.中壢市新生│全部        │中壢市忠福2124-2地│同上                │
│    │  路  446 巷│            │號（面積105 ㎡，權│                    │
│    │  8-6號     │            │利範圍全部）      │                    │
│    │2.所有權人：│            │                  │                    │
│    │  原告      │            │                  │                    │
├──┴──────┴──────┴─────────┴──────────┤
│單位：新台幣                                                              │
└─────────────────────────────────────┘
附表二- 原告主張於系爭90年度支付命令裁定確定「後」之清償
    金額
┌──┬──────┬───────┬───────┬───────────┐
│編號│清償日期    │清償金額及書證│被告承認或否認│本院採認與否及認定原告│
│    │            │              │              │所清償之金額          │
├──┼──────┼───────┼───────┼───────────┤
│ 1  │90年4月30日 │169,730元     │承認          │1.採認                │
│    │            │              │              │2.169,730元           │
├──┼──────┼───────┼───────┼───────────┤
│ 2  │90年5月18日 │(1)169,730元   │否認          │1.不予採認            │
│    │            │(2)TH0000000 本│              │2.與編號3.之金額重覆列│
│    │            │票正本1 份    │              │  計，故不予採認。    │
│    │            │              │              │                      │
│    │            │              │              │                      │
├──┼──────┼───────┼───────┼───────────┤
│ 3  │90年5月29日 │(1)169,730元   │承認          │1.採認                │
│    │            │(2)TH0000000 本│              │2.169,730元           │
│    │            │票正本1 份    │              │                      │
│    │            │              │              │                      │
├──┼──────┼───────┼───────┼───────────┤
│ 4  │90年6 月18日│同上          │否認          │1.不予採認            │
│    │            │              │              │2.理由（詳判決書理由欄│
│    │            │              │              │  所載）              │
├──┼──────┼───────┼───────┼───────────┤
│ 5  │90年7月2日  │(1)100,000元   │承認          │1.採認                │
│    │            │(2)中國農民銀行│              │2.100,000元           │
│    │            │90年7 月2 日之│              │                      │
│    │            │匯款單        │              │                      │
├──┼──────┼───────┼───────┼───────────┤
│ 6  │90年7月18日 │(1)169,730元   │否認          │不予採認（與編號7 之金│
│    │            │(2)TH0000000 本│              │額重覆，故不予採認）。│
│    │            │票正本1 份    │              │                      │
├──┼──────┼───────┼───────┼───────────┤
│ 7  │90年11月24日│(1)169,730元   │承認          │1.採認。              │
│    │            │(2)TH0000000 本│              │2.169,730元。         │
│    │            │票正本1 份    │              │                      │
├──┼──────┼───────┼───────┼───────────┤
│ 8  │93年4月30日 │(1)200,000元   │承認          │1.採認。              │
│    │            │(2)新竹商銀送款│              │2.20萬元              │
│    │            │單回單（匯入胡│              │                      │
│    │            │君凌之帳戶）。│              │                      │
├──┼──────┼───────┼───────┼───────────┤
│ 9  │94年7月15日 │(1)2萬元       │承認          │1.採認                │
│    │            │(2)收據（原證10│              │2.2萬元               │
│    │            │）            │              │                      │
├──┼──────┼───────┼───────┼───────────┤
│ 10 │94年11月29日│(1)6萬元       │承認          │1.採認。              │
│    │            │(2)收據（同原證│              │2.6萬元               │
│    │            │10 ）         │              │                      │
├──┼──────┼───────┼───────┼───────────┤
│    │            │              │              │合計為889,190 元      │
├──┴──────┴───────┴───────┴───────────┤
│說明：                                                                    │
│1.系爭90年度支付命令於同年3月23日送達，於同年4月25日確定。                │
│2.本院認定：原告於系爭90年度支付命令裁定確定後清償予被告之金額為889,190 元│
│3.經核計系爭抵押權所擔保剩餘之債額本金額為3,677,013 元【計算式：4,566,20  │
│  3 元（即系爭90年支付命令所確認之本金金額）－889,190 元（原告清償之金額）│
│  =3,677 ,013 元】。                                                      │
│4.系爭抵押權所擔保之利息債權，以前項借款餘額，依系爭90年度支付命令所載自該│
│  支付命令送達之翌日起算至清償日止，按週年利率百分之5 計算之利息。        │
│5.本附表所採用之抵充方式，依原告及被告所提出之抵充方式計算，而非採用民法第│
│  321 條至323 條之抵充方式。                                              │
└─────────────────────────────────────┘


司法院資訊處製作；財團法人民間司法改革基金會備份。
